【裁判字號】    97,訴,1568
【裁判日期】    971112
【裁判案由】    新型專利舉發
【裁判全文】
臺北高等行政法院判決
                                      97年度訴字第1568號
                              .
原      告  甲○○
被      告  經濟部智慧財產局
代  表  人  王美花（局長）
訴訟代理人  丙○○
參  加  人  乙○○
訴訟代理人  桂齊恆 律師
複代 理 人  廖正多 律師
上列當事人間因新型專利舉發事件，原告不服經濟部中華民國97
年4 月17日經訴字第09706105160 號訴願決定，提起行政訴訟，
並經本院依職權命第三人乙○○參加訴訟，本院判決如下：
    主  文
原告之訴駁回。
訴訟費用由原告負擔。
    事  實
一、事實概要：
    原告前於民國（下同）88年1 月29日以「推進器防蝕鋅球」
    向被告智慧財產局申請新型專利，經被告編為第00000000號
    審查，准予專利，並於公告期滿後，發給新型第159830號專
    利證書（下稱系爭專利，專利權期間：自89年6 月11日至10
    0 年1 月28日止）。嗣參加人乙○○以系爭專利有違核准時
    專利法第98條第1 項第1 款及第2 項之規定，不符新型專利
    要件，對之提起舉發；經被告審查，於96年11月5 日以（96
    ）智專三（三）05056 字第09620617940 號專利舉發審定書
    為「舉發成立，應撤銷專利權」之處分（下稱原處分）。原
    告不服，提起訴願，經經濟部97年4 月17日經訴字第097061
    05160 號訴願決定駁回，原告仍不服，遂向本院提起行政訴
    訟。本院依職權命參加人參加訴訟。
二、兩造聲明：
  (一)原告聲明：訴願決定及原處分均撤銷。
  (二)被告聲明：原告之訴駁回。
三、兩造之爭點：
  (1)系爭專利之更正案是否變更實質申請專利範圍？
  (2)系爭專利相較於舉發證據2 ，是否具有新穎性？
  (一)原告主張：
    原告未於言詞辯論期日到場，依其所提起訴狀陳述略以：
    1.被告審定舉發成立之第1 點理由係認：系爭專利範圍第1
      項所界定本體一體之特徵，與參加人所提舉發證據2 （西
      元1981年7 月28日公告之美國US0000000 專利案，下同）
      係由兩半體組成，仍為實質相同之範圍，認定系爭專利不
      具新穎性及進步性。
    2.按凡對物品之形狀、構造或裝置之創作或改良，而可供產
      業上利用者，得依法申請取得新型；查系爭專利之構造特
      徵，係呈一體武之鋅本體設計，與舉發證據2 呈兩半體所
      組成，在構造之設計基礎上已有「一體」及「兩半體」之
      構造差異，然被告卻認為「一體」及「兩半體」之結構，
      仍為實質相同之範圍。但原告認為「一體」及「兩半體」
      之組合構造，不論在裝配方式上及實質效果並非相同，在
      使用範圍上亦有所不同，兩案應屬不同之個案，被告對此
      未能詳細審酌，顯有違誤。
    3.首先，在「裝配方式」上，系爭專利必須在螺旋葉片未安
      裝前以「套穿」方式固定在轉軸上；而舉發證據2 則在螺
      旋葉片安裝後，再以「組合」方式加以固置在轉軸上，一
      者以「套穿方式」，另者為「組合方式」，安裝方式並不
      同。其次，系爭專利為一體式圓弧體，在導流效果會透過
      光滑面產生降低阻力之效能; 反觀舉發證據2 則為組合方
      式，因組合處具有細縫結構在導流路徑中，會令水流易產
      生亂流之現象，進而影響螺旋葉片及轉軸之運轉負擔。再
      者，系爭專利採一體式之構造設計，在固定方式係以螺絲
      直接固置在轉軸上，而舉發證據2 組合方式構造，在固定
      力係以螺絲束緊，並非直接固置在轉軸上，兩案固定力之
      效能上顯有不同。由上述解析，不一樣構造，未必不存在
      其效果差異；惟被告卻認定「一體」與「兩半體」為實質
      相同之範疇，實僅就外觀來認定，並無就兩案之構造差異
      ，詳細分析比對所下之論點，顯有未洽。
    4.被告認為舉發成立之第2 點理由，係認為系爭專利所提之
      專利範圍更正案，有實質變更之情形，乃駁回其更正案。
      系爭專利之更正案係具體限縮「半圓弧形體」及「單側端
      形成有平面」兩結構為主要特徵，其中半圓弧形體係原界
      定於原專利範圍第4 項內容中，更正案僅將第4 項合併於
      第1 項，並非被告所稱之變更實質申請專利範圍。其次，
      該「單側端形成有平面之結構」係揭露於原公告說明書之
      圖式第1 、2 、4 圖中，既已存在原實質圖式內容範圍，
      雖未詳細說明，應可認其為不明記載而加以補充更正。
    5.惟如其內容倘有縮小原申請專利範圍之情事，並已足以動
      搖或變更原處分認定本案具進步性及新穎性之事實基礎者
      ，是否全然不具可專利性，即有由被告重行審酌之必要。
      換言之，系爭專利之更正案，已具體縮減為原說明書及圖
      式所揭露之「弧形體」及「平面」特徵，且該特徵為舉發
      引證案所未揭露，專利法97條規定：「新型者，謂對物品
      之形狀，構造或裝置之創作或改良。」系爭專利已符合首
      先創作之要件，並非全然不具可專利性，被告未及審酌，
      實有未洽。
  (二)被告主張：
    1.起訴理由4 、5 略稱：系爭專利之更正案係具體限縮「半
      圓弧形體」及「單側端形成有平面」結構之特徵，其中半
      圓弧形體係原界定於原專利範圍第4 項，更正案僅將第4
      項合併於第1 項，另單側端形成有平面之結構係揭露於原
      公告說明書第1 、2 、4 圖中，應可認其為不明記載而加
      以補充更正。系爭專利具體減縮為原說明書及圖式所揭露
      之「弧形體」及「平面」特徵，且該特徵為舉發引證案所
      未揭露云云。經查，原告96年8 月27日所提系爭專利說明
      書及申請專利範圍更正本與公告本相較，主要係將原公告
      說明書第1 頁加入「其斷面係為半圓形體，且於一側端設
      有同螺旋槳軸心寬度之平面」；第3 頁加入符號說明「10
      0 平面」；第4 頁加入「且於本體10…轉軸距離裝設者」
      等字；第1 、2 、4 圖加入符號「100 」標示；申請專利
      範圍第1 項「…中空部」之後，加入「其特徵在於本體外
      壁斷面設計為半圓弧形體，且於單側端形成有平面」等字
      ，「藉此，可將本體安裝在螺旋槳之轉軸上」更正為「藉
      以可將本體平貼安裝在螺旋槳軸心或轉軸上」；第2 項「
      …將兩本體結合」之後，更正為「且該本體外壁斷面亦設
      計為半圓弧面，且於單側端，形成有一平面，俾可將本體
      平貼安裝在螺旋槳軸心或轉軸上。」；並刪除申請專利範
      圍第3 、4 、5 項。又查前揭更正本於申請專利範圍第1
      、2 項所加入「單側端形成有平面」之技術特徵未為原申
      請專利範圍所包括，且未揭露於原公告說明書，其形式上
      雖然是對於原申請專利範圍進一步加以限定，然將改變原
      有元件之結合關係以及原核准公告之新型的性質或功能，
      而所屬技術領域中具有通常知識者，不能自原公告本明顯
      瞭解其固有之涵意，尚非原告所稱係將不明記載加以補充
      更正，該更正已導致申請專利範圍之實質變更；又系爭專
      利原申請專利範圍第1 項僅揭露本體安裝在螺旋槳之轉軸
      上，惟更正本增加另一種安裝在「軸心上」之實施例，而
      原創作說明中並無此種實施例，僅有如第4 圖本體安裝於
      轉軸上的實施例，該更正亦已超出申請時原說明書或圖式
      所揭露之範圍，故原告所提更正本不符合專利法108 條準
      用第64條第1 項第1 款及第2 項之規定，而不准更正，原
      處分尚無違誤。
    2.起訴理由1 、2 、3 略稱：系爭專利之構造，係呈一體式
      之鋅本體設計，與舉發證據2 呈兩半體所組成，在構造之
      設計基礎上已有「一體」及「兩半體」之構造差異；系爭
      專利必須在螺旋葉片未安裝前以套穿方式固定在轉軸上，
      而舉發證據2 則在螺旋葉片安裝後，再以組合方式加以固
      置在轉軸上；系爭專利為一體式圓弧體，在導流效果會透
      過光滑面產生降低阻力之效能，舉發證據2 因具有細縫結
      構在導流路徑中，會使水流產生亂流之現象，影響螺旋葉
      片及轉軸之運轉負擔，系爭專利不論在裝配方式上及實質
      效果並非與舉發證據2 相同，在使用範圍上亦有所不同，
      兩案應屬不同之構造云云。依起訴理由所稱系爭專利與舉
      發證據2 有「一體」及「兩半體」之構造差異一節，經查
      ，製造方法有一體成型或分別製造再予組合之差異而已，
      惟查製造方法並非新型專利保護之標的，故尚不能以製造
      方法上之差異即為認定結構上差異之依據，合先敘明。系
      爭專利申請專利範圍第1 項與舉發證據2 之本體均由鋅材
      質所製成，且內部係形成有相同之中空部，空間上連結關
      係皆為藉此本體安裝在螺旋槳之轉軸上，其中本體一體或
      兩半體組成仍為實質相同之範疇，故其構件、材質相同，
      且同能達成疏導電解對螺旋槳侵蝕之目的，舉發證據2 可
      證明系爭專利申請專利範圍第1 項不具新穎性；系爭專利
      申請專利範圍第2 項係依附於第1 項，其係包括有兩本體
      ，兩本體可予以組成一體，並可藉結合元件將兩本體結合
      ，俾固定於螺旋槳之轉軸上，而舉發證據2 之本體亦可組
      合成一體，並有結合元件之螺栓螺固兩本體之半體，其使
      用之構件和連接關係均相同，故舉發證據2 亦可證明系爭
      專利申請專利範圍第2 項不具新穎性；系爭專利申請專利
      範圍第3 項係依附於第2 項，其中兩本體係呈相對應的半
      圓形體，內部各形成有半圓形的中空部，相對於舉發證據
      2 之兩半體之前視圖亦呈半圓形體，並有結合元件之螺栓
      螺固兩本體之半體，在半體之內緣有一中空孔以供轉軸之
      樞接，兩案並無不同，故舉發證據2 亦可證明系爭專利申
      請專利範圍第3 項不具新穎性；系爭專利申請專利範圍第
      4 項係依附於第2 項，其中本體外壁形成弧面，而舉發證
      據2 其半體之側視圖亦概呈弧線狀，因此兩案屬實質相同
      ，故舉發證據2 亦可證明系爭專利申請專利範圍第4 項不
      具新穎性；系爭專利申請專利範圍第5 項係依附於第2 項
      ，其中本體兩端係設有結合孔，可藉結合元件貫穿一本體
      之結合孔，並螺接於另一本體之結合孔，將兩本體結合一
      體者，該結合孔即等同於舉發證據2 之穿孔，且兩案連結
      關係均利用該孔供結合元件螺接使得本體結合成一體，故
      舉發證據2 亦足以證明系爭專利申請專利範圍第5 項不具
      新穎性。
  (三)參加人主張：
    1.系爭專利依89年6 月11日核准公告之申請專利範圍共計有
      5 項，其主要技術特徵依申請專利範圍第1 項（即獨立項
      ）之記載（配合原說明書所標示之圖號）係為：一種推進
      器防防蝕鋅球，其至少包括有一本體（10），該本體（10
      ）係以鋅所製成，內部係形成有中空部（11）；藉此，可
      將本體（10）安裝在螺旋槳（20）之轉軸（21）上者（系
      爭專利其他附屬技術特徵詳見系爭專利申請專利範圍第2
      至5 項之記載）。
    2.依專利法第108 條準用第64條規定：「發明專利權人申請
      更正專利說明書或圖式，僅得就下列事項為之：一、申請
      專利範圍之減縮。二、誤記事項之訂正。三、不明瞭記載
      之釋明。」「前項更正，不得超出申請時原說明書或圖式
      所揭露之範圍，且不得實質擴大或變更申請專利範圍。」
      由原處分可知，被告於系爭專利舉發審查過程，已依前揭
      專利法之更正條文就更正前後的技術內容進行實體審查，
      並且明確敘明原告於系爭專利舉發答辯過程中所為之更正
      內容，是將未為原申請專利範圍所包含，且未揭露於原公
      告專利說明書之技術特徵添加於申請專利範圍中，確有變
      更實質及擴大申請專利範圍等事項，被告予以不准更正之
      處分，並無行政違誤之處。
    3.由原告所提之起訴理由中可以得知，原告欲藉由更正後之
      一體式鋅球之技術技術，企圖引導系爭專利不同於舉發證
      據2 之觀點。惟原告主張其推進器防蝕鋅球為一體式鋅球
      之技術特徵，在系爭專利原核准公告之申請專利範圍中，
      原告並未加以記載，為原告申請當時未請求專利保護者。
      故該一體式鋅本體之技術特徵已落入公眾領域，原告自不
      得將已落入公眾領域的技術內容再添加於系爭專利之申請
      專利範圍內。今原告企圖將非屬其核准公告之申請專利範
      圍之技術內容，載入更正後的申請範圍中，足見系爭專利
      原核准公告之申請專利範圍為舉發證據2 先前技術所揭露
      之事實甚明。
    4.原告於起訴狀之理由2 、3 中，主張系爭專利之構造特徵
      ，呈一體式之鋅本體設計，與舉發證據2 呈兩半體所組成
      ，在構造設計基礎上已有「一體」及「兩半體」之結構差
      異，且「在裝配方式」上，系爭專利必須在螺旋葉片未安
      裝前，以「套穿」方式固定在轉軸上；而舉發證據2 則在
      螺旋葉片安裝後，再以「組合」方式加以固置在轉軸上，
      兩者之安裝方式不同云云。查系爭專利原核准公告的專利
      說明書第3 頁第8 行起記載：「如第1 圖、第2 圖及第3
      圖所示，本創作係提供一種推進器防蝕鋅球，其至少包括
      有兩本體10，該本體10係以鋅所製成，兩本體10係呈相對
      應的半圓形體，內部各形成有半圓形的中空部11，…，兩
      本體10可予以合併組成一體，以形成一圓形體，並使兩本
      體10之中空部11合併成圓形，以便於安裝在螺旋槳20之圓
      柱狀轉軸21上（如第4 圖），…，使組成一體的兩本體10
      鎖附固定於螺旋槳20之轉軸21上。當然，本創作亦可為一
      個本體（圖略）組成，該本體係以內部之中空部固定於螺
      旋槳之轉軸上。」由系爭專利原說明書之內容可知，系爭
      專利於申請當時，係以兩對半的本體組合，為其設計的主
      體。至於該二對半的本體可以一體式本體加以取代，於系
      爭專利原專利說明書中，系爭專利權人（即原告）僅是以
      寥寥二行字附帶一提而已，既無具體的圖式顯示其明確的
      構造，且對於該一體式本體如何安裝固定於螺旋槳的轉軸
      上，也完全未加以揭露及提出說明。依據系爭專利原說明
      書及圖式所揭露的內容，可以理解的是，系爭專利之創作
      原意在於二半體組合而成之推進器防蝕鋅球，並非一體成
      形之推進器防蝕鋅球。倘若系爭專利之最佳實施例係為該
      一體式鋅本體之設計，為何原告於系爭專利原說明書中，
      對於該一體式本體不加以充分揭露？且原申請專利範圍也
      未記載任何有關一體式本體之技術特徵？今原告為了迴避
      舉發證據2 揭露其創作特徵之事實，改口述稱系爭專利之
      創作為一體成形之本體設計，已背離了系爭專利申請當初
      之創作原意。其次，系爭專利核准審定適用之專利法第31
      條前段規定：「申請發明專利，應就每一發明各別申請。
      （新型準用）」。今原告於系爭專利申請當時，將二半體
      組合及一體式等兩種型式防蝕鋅球記載其說明書內容，並
      以二半體組合型式之防蝕鋅球結構作為較佳實施例之說明
      主體，對於一體式防蝕鋅球僅以附帶說明方式加以表示，
      足見原告於系爭專利申請當時，其創作原意應是將一體式
      防蝕鋅球視為等同於二半體組合式防蝕鋅球之取代設計，
      係屬同一發明概念所為之創作，兩者實質相同之事實甚明
      。今原告主張系爭專利一體式防蝕鋅球與兩半體組合之防
      蝕鋅球為兩種實質不同的設計云云。若依原告所主張的觀
      點，系爭專利將兩種不同之創作，以單一件申請案提出申
      請，已違反「一發明一專利」之單一性規定。系爭專利之
      專利申請，已屬違法。更何況，系爭專利之創作重點在於
      提供一種可固定於螺旋槳轉軸上的鋅球，用以對長期浸置
      於海水中之螺旋槳提供疏導電解侵蝕作用之技術手段，以
      及利用鋅球作為犧牲消耗品，達到保護螺旋槳之最終目的
      及功效，一體式防蝕鋅球與二半體組合式防蝕鋅球兩者皆
      相同，並無二致。因此，原告主張一體式鋅本體與兩半體
      組合之鋅本體實質不同之說，不足採信。
    5.系爭專利標的之「推進器防蝕鋅球」係一種應用於螺旋槳
      之轉軸上，作為犧牲消耗品，用以替代螺旋槳接受海水電
      解侵蝕作用之物品。就目前實際應用而言，為了確保螺旋
      槳免受海水電解侵蝕作用，防蝕鋅球通常是6 至8 個月即
      須更換一次。若依原告所述系爭專利之一體式鋅本體，必
      須在螺旋葉片未安裝前以「套穿」方式固定於轉軸上，亦
      即每一次於螺旋槳之轉軸上換裝該一體式鋅本體時，即須
      先將螺旋葉片完全拆除，待拆下舊的一體式鋅本體，換上
      新的一體式鋅本體後，再重新將螺旋葉片裝回轉軸上，其
      安裝方式繁瑣不便且費時，遠不及於該二半體組合之防蝕
      鋅球，在不須拆下螺旋葉片的情況下，即可直接於轉軸上
      換裝之簡便性。更重要的是，螺旋槳及其轉軸係設於船隻
      底部尾端，沉置於海水中，工作人員必須沉入海水下，才
      能進行防蝕鋅球的換裝。故一體式鋅本體設計在換裝上作
      業，相遠較於兩半體組合之鋅球之換裝作業，實操作不易
      且費時費工。今原告既為提出系爭專利技術內容之創作人
      ，當知一體式鋅本體在換裝操作上的困難，也因此，原告
      於起訴理由中，僅是說明一體式與組合式之安裝不同云云
      ，而不敢明確表示一體式構造較組合式構造具有於轉軸上
      換裝之便利性，且系爭專利原專利說明書及圖式所呈現的
      技術內容，均是以兩半體組合之構造作為申請專利之主體
      。由可見原告述稱系爭專利為一體式鋅本體設計，並非系
      爭專利創作之原意。
    6.原告起訴理由3 中主張系爭專利為一體式圓弧體（更正未
      准者），在導流效果透過光滑面產生降低阻力之效能；反
      觀舉發證據2 為組合方式，因組合處具有細縫結構，在導
      流路徑中，會令水流易產生亂流之現象，進而影響螺旋葉
      片及轉軸之運轉負擔云云。查兩半體組合式鋅球構造，雖
      於兩半體具有組合接面，但是在螺絲貫穿鎖固後，已令該
      兩半體間的組合接面相互貼合，彼此間的間隙甚微，而且
      如舉發證據2 FIG.1 至FIG.3 所示，該二半體組合的鋅球
      外表面是形成平滑曲面，因此，對於水流不致產生明顯而
      具影響的亂流現象。反道是原告所述之一體式鋅球，該鋅
      球係套置於轉軸上，再藉由螺絲固定於轉軸，亦即，該一
      體式鋅球的中空部孔徑必須大於轉軸外徑，方足以令鋅球
      自轉軸末端套置，並移動至轉軸的預定位置後，再以螺絲
      加以鎖固，因此，轉軸外周面與鋅球中空部內側壁間即存
      在有明顯的間隙（為方便鋅球的中空部套置於轉軸上滑移
      ），該間隙必然大於二半體鎖固後的接面細縫。依原告提
      出之鋅球上的縫隙在導流路徑中會令水流產生亂流之論點
      ，轉軸上安裝一體式鋅球所產生的亂流現象，必然相較於
      轉軸安裝二半體組合之鋅球所產生的亂流現象來得嚴重。
    7.綜上所述，本件系爭專利之更正本內容違反專利法第108
      條準用第64條第1 項第1 款及第2 項規定，被告不准原告
      所請之更正，並無違誤之處。且系爭專利原核准公告之申
      請專利範圍所述之推進器防蝕鋅球技術特徵，已為早先公
      開之舉發證據2 所揭露，故系爭專利確實違反專利法之規
      定。
    理  由
一、本件原告經合法通知，未於言詞辯論期日到場，核無行政訴
    訟法第218 條準用民事訴訟法第386 條所列各款情形，爰依
    被告之聲請，由其一造辯論而為判決。
二、按凡對物品之形狀、構造或裝置之創作或改良，而可供產業
    上利用者，得依法申請取得新型專利，固為系爭專利核准時
    專利法第97條暨第98條第1 項所明定。惟其新型如「申請前
    已見於刊物或已公開使用者」，仍不得依法申請取得新型專
    利，復為同法第98條第1 項第1 款所明定。
三、原告前於88年1 月29日以「推進器防蝕鋅球」向被告智慧財
    產局申請新型專利，經被告編為第00000000號審查，准予專
    利，並於公告期滿後，發給新型第159830號專利證書（下稱
    系爭專利，專利權期間：自89年6 月11日至100 年1 月28日
    止）。嗣參加人乙○○以系爭專利有違核准時專利法第98條
    第1 項第1 款及第2 項之規定，不符新型專利要件，對之提
    起舉發；經被告審查，於96年11月5 日以（96）智專三（三
    ）05056 字第09620617940 號專利舉發審定書為「舉發成立
    ，應撤銷專利權」之處分。原告不服，循序提起行政訴訟，
    並為事實欄所載各節之主張，是本件應審酌者厥為：
    (1)系爭專利之更正案是否變更實質申請專利範圍？
    (2)系爭專利相較於舉發證據2 ，是否具有新穎性？
四、關於(1)系爭專利之更正案是否變更實質申請專利範圍部分：
  (一)查本件系爭第00000000號「推進器防蝕鋅球」新型專利案，
    其申請專利範圍共5 項，第1 項為獨立項，第2 至5 項為附
    屬項，其至少包括有一本體，該本體係以鋅所製成，內部係
    形成有中空部；藉此，可將本體安裝在螺旋槳之轉軸上，用
    以疏導電解對螺旋槳的侵蝕者。參加人所提舉發證據2 為西
    元1981年7 月28日公告之美國US0000000 專利案，先予敘明
    。
  (二)原告稱：系爭專利之更正案係具體限縮「半圓弧形體」及「
    單側端形成有平面」結構之特徵，其中半圓弧形體係原界定
    於原專利範圍第4 項，更正案僅將第4 項合併於第1 項，另
    單側端形成有平面之結構係揭露於原公告說明書第1 、2 、
    4 圖中，應可認其為不明記載而加以補充更正。系爭專利具
    體減縮為原說明書及圖式所揭露之「弧形體」及「平面」特
    徵，且該特徵為舉發引證案所未揭露云云。
  (三)惟查：
    1.原告96年8 月27日所提系爭專利說明書及申請專利範圍更
      正本與公告本相較，主要係將原公告說明書第1 頁加入「
      其斷面係為半圓形體，且於一側端設有同螺旋槳軸心寬度
      之平面」；第3 頁加入符號說明「100 平面」；第4 頁加
      入「且於本體10…轉軸距離裝設者」等字；第1 、2 、4
      圖加入符號「100 」標示；申請專利範圍第1 項「…中空
      部」之後，加入「其特徵在於本體外壁斷面設計為半圓弧
      形體，且於單側端形成有平面」等字，「藉此，可將本體
      安裝在螺旋槳之轉軸上」更正為「藉以可將本體平貼安裝
      在螺旋槳軸心或轉軸上」；第2 項「…將兩本體結合」之
      後，更正為「且該本體外壁斷面亦設計為半圓弧面，且於
      單側端，形成有一平面，俾可將本體平貼安裝在螺旋槳軸
      心或轉軸上。」；並刪除申請專利範圍第3 、4 、5 項。
    2.查前揭更正本於申請專利範圍第1 、2 項所加入「單側端
      形成有平面」之技術特徵未為原申請專利範圍所包括，且
      未揭露於原公告說明書，其形式上雖然是對於原申請專利
      範圍進一步加以限定，然將改變原有元件之結合關係以及
      原核准公告之新型的性質或功能，而所屬技術領域中具有
      通常知識者，不能自原公告本明顯瞭解其固有之涵意，尚
      非原告所稱係將不明記載加以補充更正，該更正已導致實
      質變更申請專利範圍；又系爭專利原申請專利範圍第1 項
      僅揭露本體安裝在螺旋槳之轉軸上，惟更正本增加另一種
      安裝在「軸心上」之實施例，而原創作說明中並無此種實
      施例，僅有如第4 圖本體安裝於轉軸上的實施例，該更正
      亦已超出申請時原說明書或圖式所揭露之範圍，故被告認
      原告所提更正本不符合專利法108 條準用第64條第1 項第
      1 款及第2 項之規定，而不准更正，尚無違誤，本件應依
      更正前之申請專利範圍審查。
五、關於(2)系爭專利相較於舉發證據2 ，是否具有新穎性部分：
  (一)原告稱：系爭專利之構造，係呈一體式之鋅本體設計，與舉
    發證據2 呈兩半體所組成，在構造之設計基礎上已有「一體
    」及「兩半體」之構造差異；系爭專利必須在螺旋葉片未安
    裝前以套穿方式固定在轉軸上，而舉發證據2 則在螺旋葉片
    安裝後，再以組合方式加以固置在轉軸上；系爭專利為一體
    式圓弧體，在導流效果會透過光滑面產生降低阻力之效能，
    舉發證據2 因具有細縫結構在導流路徑中，會使水流產生亂
    流之現象，影響螺旋葉片及轉軸之運轉負擔，系爭專利不論
    在裝配方式上及實質效果並非與舉發證據2 相同，在使用範
    圍上亦有所不同，兩案應屬不同之構造云云。惟查：
    1.系爭專利申請專利範圍第1 項與舉發證據2 之本體均由鋅
      材質所製成，且內部係形成有相同之中空部，空間上連結
      關係皆為藉此本體安裝在螺旋槳之轉軸上，其中本體一體
      或兩半體組成仍為實質相同之範疇，故其構件、材質相同
      ，且同能達成疏導電解對螺旋槳侵蝕之目的，舉發證據2
      可證明系爭專利申請專利範圍第1 項不具新穎性。
    2.系爭專利申請專利範圍第2 項係依附於第1 項，其係包括
      有兩本體，兩本體可予以組成一體，並可藉結合元件將兩
      本體結合，俾固定於螺旋槳之轉軸上，而舉發證據2 之本
      體亦可組合成一體，並有結合元件之螺栓螺固兩本體之半
      體，其使用之構件和連接關係均相同，故舉發證據2 亦可
      證明系爭專利申請專利範圍第2 項不具新穎性。
    3.系爭專利申請專利範圍第3 項係依附於第2 項，其中兩本
      體係呈相對應的半圓形體，內部各形成有半圓形的中空部
      ，相對於舉發證據2 之兩半體之前視圖亦呈半圓形體，並
      有結合元件之螺栓螺固兩本體之半體，在半體之內緣有一
      中空孔以供轉軸之樞接，兩案並無不同，故舉發證據2 亦
      可證明系爭專利申請專利範圍第3 項不具新穎性。
    4.系爭專利申請專利範圍第4 項係依附於第2 項，其中本體
      外壁形成弧面，而舉發證據2 其半體之側視圖亦概呈弧線
      狀，因此兩案屬實質相同，故舉發證據2 亦可證明系爭專
      利申請專利範圍第4 項不具新穎性。
    5.系爭專利申請專利範圍第5 項係依附於第2 項，其中本體
      兩端係設有結合孔，可藉結合元件貫穿一本之結合孔，並
      螺接於另一本體之結合孔，將兩本體結合一體者，該結合
      孔即等同於舉發證據2 之穿孔，且兩案連結關係均利用該
      孔供結合元件螺接使得本體結合成一體，故舉發證據2 亦
      可證明系爭專利申請專利範圍第5 項不具新穎性。
  (二)原告又稱：系爭專利一體式防蝕鋅球與兩半體組合之防蝕鋅
    球為兩種實質不同的設計云云。
    惟查：系爭專利之創作重點在於提供一種可固定於螺旋槳轉
    軸上的鋅球，用以對長期浸置於海水中之螺旋槳提供疏導電
    解侵蝕作用之技術手段，以及利用鋅球作為犧牲消耗品，達
    到保護螺旋槳之最終目的及功效，一體式防蝕鋅球與二半體
    組合式防蝕鋅球兩者皆相同，並無二致。因此，原告主張一
    體式鋅本體與兩半體組合之鋅本體實質不同云云，要不足採
    信。
六、綜上，原告所述為不可採。從而，被告所為本件「舉發成立
    ，應撤銷專利權」之處分，揆諸首揭法條之規定及前揭說明
    ，並無不法，訴願決定予以維持，亦無不合。原告徒執前詞
    ，訴請撤銷，為無理由，應予駁回。
七、兩造其餘攻擊防禦方法均與本件判決結果不生影響，故不逐
    一論述，併此敘明。
據上論結，本件原告之訴為無理由，依行政訴訟法第218 條、民
事訴訟法第385 條第1 項前段、行政訴訟法第98條第1 項前段，
判決如主文。
中    華    民    國    97    年    11    月   12     日
                    臺北高等行政法院第二庭
                              審判長法  官  徐  瑞  晃
                                    法  官  畢  乃  俊
                                    法  官  陳  金  圍
上為正本係照原本作成。
如不服本判決，應於送達後20日內，向本院提出上訴狀並表明上
訴理由，如於本判決宣示後送達前提起上訴者，應於判決送達後
20日內補提上訴理由書（須按他造人數附繕本）。
中    華    民    國    97    年    11    月   12     日
                                    書記官  陳  可  欣


司法院資訊處製作；財團法人民間司法改革基金會備份。
